【裁判字號】    91,訴,4410
【裁判日期】    920115
【裁判案由】    損害賠償
【裁判全文】
臺灣臺北地方法院民事判決  九十一年度訴字第四四一○號
    原      告  甲○○
    訴訟代理人  乙○○
    被      告  丁○○
    訴訟代理人  丙○○
右當事人間請求損害賠償事件，本院判決如左：
    主    文
被告應給付原告新台幣貳拾柒萬陸仟佰陸拾元，及自民國九十年十月五日起至清償
日止，按週年利率百分之五計算之利息。
原告其餘之訴駁回。
訴訟費用由被告負擔百分之三十三；餘由原告負擔。
本判決第一項於原告以新台幣玖萬伍仟元為被告供擔保後，得假執行。但被告如於假
執行程序實施前以新台幣貳拾柒萬陸仟佰陸拾元元為原告預供擔保，得免為假執行
。
原告其餘假執行之聲請駁回。
    事    實
甲、原告方面：
  一、聲明：被告應給付原告新台幣（下同）八十六萬三千零九十元，及自起訴狀繕
      本送達之翌日起至清償日止，按年息百分之五計算之利息。並願供擔保請准為
      假執行之宣告。
  二、陳述：
    (一)、被告於民國八十九年九月十日上午十時三十分許，駕駛車牌號碼Ｌ四─九四
        四二號自用小客車，在臺北縣新店市○○路○段二二一號前，併排停車後向
        外開啟車門時，未注意後方有無來車而突然開啟左前車門，致騎乘號碼ＲＧ
        Ｂ─六○六號輕機車沿同方向慢車道直行適由該處經過之原告，煞車不及而
        撞及其左前車門，人車倒地，受有右腳挫傷併右小趾截肢之傷害，刑事部分
        經本院以八十九年度交易字第四二六號刑事判決處被告拘役在案。
    (二)、被告前述過失不法侵害原告權利之行為，致原告受有如下之損害：
      １、醫藥費：原告受傷後，自八十九年九月十日起，至同月二十五日止，應支
          付耕莘醫院二萬二千八百一十一元之醫藥費（自費部分），扣除被告已支
          付之二萬零八百零一元，尚得請求二千零一十元，及分別於同年十月十三
          日，至同年十一月一日止與同年十一月十日起，至同月三十日止，支付與
          健宏中醫診所新店店、中和店一千二百九十元與五千零七十元之醫藥費。
          共計支出八千三百七十元之醫藥費。
      ２、交通費：原告於八十九年九月二十五日出院後，仍須至耕莘醫院及健宏醫
          院新店店與中和店做復健治療，惟因行動不便，搭乘計程車往返耕莘醫院
          共八次（每一次往返之車資為一百四十元）、健宏中醫診所新店店共七次
          （每一次往返之車資為一百四十元）、中和店共十次（每次往返之車資為
          二百四十元），共計支出四千五百元之交通費。
      ３、看護費：自八十九年九月十日起至同月二十五日止，住院十六日期間，由
          原告之母劉美齡全天照顧原告之起居，以每日一千元看護費計算，共計一
          萬六千元。復因原告甫出院，無法行走，於同月二十六日起至十月十二日
          止，以每日一千元看護費僱請友人王祥才，看護原告十七日，共計一萬七
          千元。以上看護費用合計為三萬三千元。
      ４、勞動能力減少之損失：原告受傷，住院治療長達十六天，出院後尚無法行
          走，須繼續復健治療，以致於無法上班工作，而遭任職之和懋興業股份有
          限公司（以下簡稱和懋公司）於八十九年九月中旬解僱，至九十年一月十
          一日始覓得工作，長達四個月無工作收入，按原告原任職之和懋公司每月
          薪資為二萬八千元計算，受有減少勞動能力之損失為十一萬二千元。
      ５、雜費：原告因而增加之支出，計有李昭澈診所全民健保門診費用、購買膠
          帶、美容膠帶、護踝、貼布、踝關節整復、敷藥、故有成方十全大補方等
          幫助右足踝腫脹及氣血不通之復原物品，共計五千二百二十元。
      ６、慰撫金：原告為年方二十四歲之未婚女性，畢業於私立四海工商專科學校
          ，正值青年前途無量，因被告之侵權行為，導致小趾截肢之命運，影響原
          告事業發展，婚姻幸福外，對於原告身心創傷，極深且劇，爰依民法第一
          百九十五條之規定，請求被告賠償原告七十萬元之精神慰撫金。
      ７、右述各項損害共計八十六萬三千零九十六元，均係被告過失不法侵害所生
          之結果，為此依侵權行為損害賠償之法律關係提起本件訴訟。
    (三)、對被告抗辯所為之陳述：
      １、原告曾領得第三人責任險九萬元，但受領之保險金不應自得向被告請求之
          損害賠償金額中扣除。
      ２、原告於八十九年六月二十二日受雇於和懋公司，至同年九月二十二日為三
          個月之試用期間，不幸於九月十日發生車禍，住院治療至九月二十五日出
          院，出院後復繼續門診治療，雖在住院期間向公司請病假，但因和懋公司
          無法任由原告所任會計一職因原告住院而長時間無人代理，終於將原告解
          職，另僱用他人代替原告職務。原告確因本件車禍遭和懋公司解僱，受有
          勞動能力減少之損失。
      ３、原告於八十九年九月二十五日自耕莘醫院出院後，仍繼續回診治療，但至
          十月十二日，右踝關節處腫脹未消，而使右腳無法著地，故於同月十三日
          至健宏中醫診所診療，遵照醫師指示長期修養，有健宏中醫診所於同月十
          三日所開立之「右足踝壓砸傷挫傷血腫，宜修養一個月」，與於十一月十
          五日開立「不宜久立及長時間行走」之證明，足見原告有支付中醫部分醫
          療費，以求完全回復車禍前原告身體機能之必要。雜項醫療用品則為幫助
          右足踝腫脹及氣血不通之復原物品所因而增加之支出，請求亦無不當。
      ４、依鑑定報告原告並無過失，否認原告與有過失。
  三、證據：提出天主教耕莘醫院醫療費用收據九紙、健宏中醫診所（新店店）收費
      證明及收據各一紙、中和健宏中醫聯合診所門診費用及收據各一紙、李昭澈診
      所全民健保門診收據一紙、購買膠帶、美容膠帶、護踝、貼布、踝關節整復、
      敷藥、故有成方十全大補方之統一發票或收據共四紙、天主教耕莘醫院診斷證
      明書一紙、健宏中醫診所診斷證明書一紙、八十九年八月份、九月份薪資條各
      一紙、勞工保險卡一紙、畢業證書一紙、全戶戶籍謄本一份（均為影本）為證
      。
乙、被告方面：
  一、聲明：駁回原告之訴，如受不利之判決，願供擔保聲請免為假執行。
  二、陳述：
    (一)、按侵權行為之損害賠償責任，為填補受害人所受之損害為已足，受害人不可
        請求超過所受損害的賠償。被告對原告所負之損害賠償責任，為使原告的身
        體機能回復正常運作已足，被告對於原告因被告的過失行為身體所受傷害，
        在原告受傷後第一時間內即將原告送往醫院，在原告就醫期間，被告亦常常
        前往探視，主動提供原告一切所需之物，確實肩負起所應負擔的責任，已展
        現充分負責的誠意。更於原告出院之日，以刷卡方式結清原告住院期間之醫
        療費用二萬餘元，被告因過失致原告所受之健康損害，已於此時填補完畢。
        縱使仍未填補完畢，亦僅承認至耕莘醫院回診之醫療費，否認中醫部分之醫
        療費用，且原告關於請求耕莘醫院部分之醫療費，多計算了五百元。又原告
        據被告所交付請求保險給付的單據，已請領之保險金九萬元，應自原告所得
        請求之數額中扣除。
    (二)、原告請求賠償之費用，逾越原告所應負擔之責任範圍：
      １、關於中醫部分醫藥費、前往中醫診所就診之交通費與「故有成方十全大補
          方」之請求：依據耕莘醫院於原告出院時所出具之診斷證明，原告傷勢已
          近乎康復，已無需再至中醫診所治療，既無需經中醫治療，則往返的交通
          費亦不可向被告請求。且原告所提六安堂蔘藥行之收據係其購買十全大補
          方之收據，十全大補方乃係補品，而非藥品，顯非治療傷害所需。原告請
          求被告給付健宏中醫診所治療費用五千零七十元（應為六千三百六十元之
          誤）及往返診所之交通費一千二百九十元（應為三千三百八十元之誤），
          與雜項支出五千二百二十元為無理由。
      ２、依勞動基準法，雇主僅得以該法第十一條及第十二條之理由解僱員工，小
          腳腳趾截肢並非構成主可片面解僱員工之理由，是原告受傷請病假，並非
          構成原告所屬公司可解僱原告之原因，原告指稱公司因不堪其長期請假而
          將其解僱，顯與事實不符。
      ３、看護費、勞動能力之減少：原告之住院期間為八十九年九月十日至九月二
          十五日，即原告於九月份上班時間為九天（九月一日至九日），但據原告
          於於起訴狀中所稱，原告於出院後即未再至公司上班，公司亦不堪原告長
          期請假，而予以免職，惟觀諸原告八十九年九月份之薪資條，其每月之薪
          資為二萬八千元，平均每日工資為九百三十三點三元，但依其請假扣款欄
          之扣款金額為一萬五千四百二十元，除以每日平均工資後，可知原告請假
          日數為十六天半，即公司八十九年九月份發給原告十三天半之工資，顯示
          原告出院後，仍至公司上四天半的班，因此原告之勞動能力，應未受到影
          響，亦無需由他人為其看護，是原告有關請求減少勞動能力的損害賠償及
          看護費用的賠償，應為無理由。
      ４、慰撫金：慰撫金的核定應斟酌雙方當事人的身分、資力與加害程度及其他
          各種情形以決定，被告已在事故發生之第一時間內，立即將原告送往醫院
          並給予妥善的照料，負起應負之責任未曾逃避，並展現最大的誠意。被告
          為一領取固定薪水的上班族，除了日常生活開銷外，每月必須支付房屋貸
          款三萬七千零四十九元，信用貸款一萬九千二百八十六元，共計五萬六千
          三百十四元，若對原告負原告所請求之巨額賠償，則被告本身及家人之生
          活恐有斷炊之虞。原告之小腳趾頭，依目前醫療技術應可接回，卻意外因
          手術失敗而遭切除，未如通常預期情形治癒，對此被告雖感遺憾，但衡之
          小腳趾頭在人類日常生活上的作用與顯露於外之機率，根本不會對原告造
          成巨大的精神痛苦。此外，斟酌原告的身分、地位、所從事的工作及收入
          情形，原告請求七十萬元之慰撫金顯不合理。
    (三)、與有過失
      １、超速：由原告機車撞擊被告汽車後，遭受幾近全毀之損失，修理費用達八
          千餘元觀之，只有在機車高速行駛時，方能產生足以破壞機車結構之動能
          ，足見原告車速一定很快，否則機車受創不會如此嚴重。又依道路交通安
          全規則第九十四條第一項：汽車在同一車道行駛時，除擬超越前車外，後
          車與前車之間應保持隨時可以煞停之距離。道路交通管理處罰條例第五十
          八條第一款，亦有處罰之明文。又依照「肇事預防與處理方法」第八條規
          定：經過臨時停車的車輛時，要注意停車車輛之車門忽然開啟，或有乘客
          忽然出來之臨時狀況。原告因車行過速，未保持行車安全距離，且應注意
          而未注意被告臨時停車後隨即開啟車門之狀況，致被告停車開車門時未能
          及時煞停，而撞上被告之車門，顯然亦有疏失，應負與有過失責任。
      ２、穿著露出腳趾頭之鞋子：原告僅穿著涼鞋騎乘機車，使腳趾全部裸露於外
          ，稍有擦撞即會受傷害，原告未穿著包腳鞋以善盡保護自己腳趾之責，亦
          應負與有過失之責。
  三、證據：提出被告為原告修繕機車支出費用發票、被告每月房屋貸款繳款通知、
      信用貸款繳款通知、美國康乃爾大學碩士學位證書各一紙（均為影本）為證。
    理    由
一、程序事項：按原告於起訴狀中請求損害賠償之總金額為一百二十八萬五千五百五
    十七元，嗣於訴訟進行中依法變更請求之總金額為八十六萬三千零九十元。查上
    述訴之變更，係屬減縮應受判決事項之聲明，合於民事訴訟法第二百五十五條第
    一項但書及同條第二項第三款之規定，爰准許之，合先敘明。
二、實體事項
  (一)、本件原告起訴主張被告於八十九年九月十日上午十時三十分許，因在臺北縣新
      店市○○路○段二二一號前，併排停車後，未注意後方有無來車即突然向外開
      啟車門，致原告駕駛輕機車閃避不及而撞及被告突然開啟之左前車門，受有身
      體傷害，應依民法第一百八十四條侵權行為損害賠償之法律關係請求被告賠償
      原告八十六萬三千零九十六元及法定遲延利息等語。被告則以：已為原告支付
      必要之醫藥費用，原告出院後即已完全復元，另支出之中醫部份醫藥費、往返
      交通費及雜費為不必要之支出，且原告於八十九年九月二十五日出院後，既尚
      有至公司上班四天，顯見其工作能力並未喪失，亦無請人看護之必要，而住院
      期間係由原告之母看護，親屬間之看護，係出於親情，一般而言並無支付費用
      ，故亦不可向被告請求。且被告請求之慰撫金顯然過高，再者，原告受第三人
      責任險九萬元之理賠，應予扣除，且本件原告與有過失，賠償額應予酌減資為
      抗辯。
  (二)、本件原告主張被告於八十九年九月十日上午十時三十分許，駕駛車牌號碼Ｌ四
      ─九四四二號自用小客車，在臺北縣新店市○○路○段二二一號前，併排停車
      後向外開啟車門時，未注意後方有無來車而突然開啟左前車門，致騎乘號碼Ｒ
      ＧＢ─六○六號輕機車沿同方向慢車道直行適由該處經過之原告，煞車不及而
      撞及其左前車門，受有右腳挫傷併右小趾截肢之傷害，為被告所不爭執，並據
      原告提出診斷書為證，而被告過失傷害之刑事責任部分，亦經本院八十九年度
      交易字第四二六號刑事判決處拘役五十日確定，是原告主張被告有過失侵權為
      之事實堪信為真。則被告應就上開侵權行為所造成原告之損害，負賠償責任。
  (三)、原告請求被告賠償之費用，是否應予准許，分述如次：
    １、醫藥費：原告主張請求之醫藥費，包括原告自耕莘醫院出院後再至耕莘醫院
        回診之費用，及至健宏中醫診所治療右足踝壓砸傷挫傷血腫之醫藥費。被告
        抗辯原告因被告之不法行為所受身體健康之損失，已於出院時被告為原告結
        清住院期間一切費用而回復完畢固為原告所不爭。惟原告既係依據醫囑回診
        ，有耕莘醫院於八十九年九月二十五日開立之診斷書在卷可按，原告出院後
        至耕莘醫院之回診費用即難謂非回復身體健康必要之支出，而耕莘醫院之回
        診費用部分，不包括在原告出院當天，被告為原告結帳之金額內，有原告提
        出之醫療費用收據八紙可資證明，復為兩造所不爭執，且原告主張回診部分
        之醫療費二千零一十元，核與所提出之收據相符，被告空言抗辯原告多列了
        五百元，不足採信。此外，原告撞上被告突然開啟之車門，因而人車倒地，
        受有筋骨壓砸傷、挫傷在所難免，中醫部分之醫藥費用，係在右腳小趾截肢
        以外，治療筋骨壓砸傷、挫傷之花費，仍屬回復未因被告之過失行為致受損
        害前之原狀所必須，此有健宏中醫診所診斷證明書在卷可資佐證。原告請求
        共計八千三百七十元之耕莘醫院回診費用及健宏中醫診所之醫藥費用，依原
        告所受傷害及各收據載明治療費別，既均為治療上之必要費用，而屬被告賠
        償責任範圍內，被告自應負責賠償與原告。
    ２、交通費：原告因被告之過失行為受有右腳小趾截肢之傷害已如前述，且依原
        告自耕莘醫院出院之醫囑，尚須休息二週，做門診治療，則因原告行動不便
        ，其往返耕莘醫院做門診治療，自有搭乘計程車之必要，且被告亦願意對此
        部份交通費負起賠償責任。至於原告至健宏中醫診所就診以治療其所受壓砸
        傷、挫傷有其必要，既亦已如前所述，且原告因被告之過失行為所受傷害主
        要在腳部，因而行動不便，有搭乘計程車就醫之必要，亦屬合理可預見之必
        要支出，被告就原告支出之四千五百元之交通費亦須負責。
    ３、看護費：原告因傷而右腳小趾截肢，住院期間行動不便，難以自理生活，由
        原告之母親全天照料，是原告請求其住院十六日期間由其母親看護之看護費
        ，並非無據，且親屬間之看護，縱因出於親情而未支付該費用，然其所付出
        之勞力，顯非不能以金錢為評價，此種基於身分關係之恩惠，自不能加惠於
        加害人，而應比照一般看護情形，認被害人受有相當於看護費之損害，命加
        害人賠償，始符民法第一百九十三條第一項所定「增加生活上需要」之意旨
        。而原告出院後，仍因右足踝壓砸傷、挫傷血腫，受行動不便之苦，另以每
        日一千元之代價委其友人王祥才照顧十七天，業經證人王祥才結證屬實。雖
        被告爭執王祥才未提出稅務資料以供認定。然報稅憑證係屬個人公法上之義
        務，未提出報稅資料尚非屬推翻證人證言之依據。被告執此抗辯難以採信。
        亦與耕莘醫院於原告出院時出具之診斷證明書中「仍須休息兩週」之醫囑相
        符，此項支出既亦屬由被告之行為所引起，使原告受有支付看護費之損害，
        當亦應由被告加以賠償。而原告以每月一千元之費用請求，亦低於社會上看
        護費用每日二千二百元之行情，是原告請求三萬三千元之看護費用，應與准
        許。
    ４、勞動能力減少之損失：原告主張受傷後，因長時間請假而遭任職之和懋公司
        解僱，自八十九年九月中旬起，至九十一年一月十一日止，長達四個月無工
        作收入，而原告原在和懋公司任職，每月薪水二萬八千元，有八十九年八月
        份、九月份薪資條可證，據以請求被告賠償此期間內之損失，被告以原告任
        職公司僅得依勞動基準法第十一條及第十二條之理由解僱原告，而原告小腳
        腳趾截肢受傷請病假，並非構成原告所屬公司可解僱原告之原因資為抗辯，
        查：不論和懋公司是否符合勞動基準法之規定，將原告加以解僱，和懋公司
        若係因原告長時間請假而將原告解僱，原告所受工作薪資減少之損失即與被
        告之過失行為有關，而得請求所受薪資減少之損失，殆無疑義。惟原告是否
        果受有此部份薪資減少之損失，應由原告負舉證責任，原告提出八十九年八
        月份與九月份之薪資條及勞工保險卡，僅足以證明原告受有八十九年九月份
        因請假扣款之損失一萬五千四百二十元，是原告所請求被告賠償之工作損害
        金，其超過一萬五千四百二十元部分之請求，不應准許。
    ５、雜費：查原告所請求之雜費部分，除未據原告舉證其既已至健宏中醫診所做
        右足踝壓砸傷、挫傷之治療，尚有至李昭澈診所就醫之必要，不應准許外，
        關於購買膠帶、美容膠帶、護踝、貼布、踝關節整復、敷藥、故有成方十全
        大補方之支出，既為幫助原告之右足踝腫脹及氣血不通之復原物品，而為原
        告完全回復車禍前原告身體機能所必要，故原告關於因此所增加生活上需要
        之請求亦無不當。
    ６、按故意或過失，不法侵害他人之權利者，負損害賠償責任。有不法侵害他人
        身體或健康者，對於被害人因此喪失或減少之勞動能力或增加生活上之需要
        時，應負損害賠償責任。本件被告因併排停車後，未注意後方有無來車突然
        開啟左前車門使原告未及閃避而受傷，不法侵害原告之身體，對於原告因而
        所受之損害，自應負賠償責任，原告請求之賠償費用，包括醫藥費八千三百
        七十元、交通費四千五百元、看護費三萬三千元、勞動能力減少之損失一萬
        五千四百二十元、雜費五千零七十元等，既經認定已如上述，則被告就原告
        此等損害自應負賠償責任。
  (四)、又不法侵害他人身體、健康、名譽、自由、信用、隱私、貞操，或不法侵害其
      他人格法益而情節重大者，被害人雖非財產上之損害，亦得請求賠償相當之金
      額，民法第一百九十五條第一項前段訂有明文。而此慰撫金之核給標準固與財
      產上損害之計算不同，然非不可斟酌雙方身分、資歷與加害程度，及其他各種
      情形核定相當之數額，此有最高法院五十一年臺上字第二二三號判例意旨可供
      參照。本院審酌原告為專科畢業，原告於本件事故發生時每月薪資二萬八千元
      ，被告為美國康乃爾大學碩士畢業，被告在事故發生時，即協助就醫、修理受
      損之摩托車、繳納原告住院期間之一切醫藥費，被告每月須繳納房屋貸款三萬
      七千零四十九元，原告所受最嚴重之傷害為右腳小趾截肢，在復原期間原告須
      忍受行動上之不便，腳趾遭截肢之外行上殘缺，及被告惡性違規併排停車致生
      本件車禍等之一切情狀，認原告請求七十元之慰撫金，應屬過高，應予核減為
      三十萬元，方屬公允，逾此數額之請求，為無理由。
  (五)、復按「保險人依本法規定給付之保險金，視為加害人或被保險人損害賠償金額
      之一部分；加害人或被保險人受賠償之請求時，得扣除之。」強制汽車責任保
      險法第三十條定有明文，查本件原告持被告所交付請求保險金之單據，已請領
      九萬元保險金，既為原告所不爭執，是於該範圍內，被告對原告之損害賠償責
      任依法即為免除，該金額應自被告賠償數額中扣除中。
  (六)、末按「損害之發生或擴大，被害人與有過失者，法院得減輕賠償金額，或免除
      之。」固為民法第二百十七條第一項所明定，被告雖辯稱原告因車速過快，又
      未依道路交通安全規則第九十四條第一項與前車間保持隨時可以煞停之距離，
      並違反肇事預防與處理方法第八條，在經過臨時停車的車輛時，未注意停車車
      輛之車門忽然開啟之臨時狀況，致原告在被告突然開啟車門之情形下無法及時
      應變而與有過失，惟其既未能舉證原告確有超速之事實存在，且本件車禍肇因
      於被告駕駛自小客車違規併排停車且未注意後方來車而突然開啟車門，原告駕
      駛輕機車則無肇事原因，有台灣省台北縣區車輛行車事故鑑定委員會九十一年
      二月十八日北鑑字第九一○○一七號函一件附本院八十九年度交易字第四二六
      號過失傷害案件卷宗足憑，是被告抗辯不足採信。被告又辯稱原告未穿著包腳
      鞋以善盡保護自己腳趾之責，亦應負與有過失之責，惟查，本件肇事原因既在
      被告併排停車又未注意後方來車狀況突然開啟車門所致，已如前述，原告縱使
      穿著包腳鞋，亦未必能免於原告因被告之突然開啟車門而撞上被告車門，原告
      人車倒地受有之損害，原告是否穿著包腳鞋，實與本件肇事原因不具有因果關
      係。被告辯稱原告就損害之發生與有過失，請求免除部分賠償責任云云，亦無
      可採。
三、縱上所述，本件原告依據侵權行為損害賠償之法律關係，請求被告給付二十七萬
    六千三百六十元，及自九十年十月五日起至清償日止，按週年利率百分之五計算
    之法定遲延利息，為有理由，應與准許，逾此範圍之請求則為無理由，應予駁回
    。
四、本件事證已臻明確，兩造其餘之攻擊、防禦方法，均不影響本件判決結果之認定
    ，毋庸再加以論述，附此敘明。
五、本件原告勝訴部分，兩造分別陳明願供擔保請准宣告假執行或免為假執行，核無
    不合，爰分別酌定相當之擔保金額，予以准許。至原告敗訴部分，其假執行之聲
    請失所附麗，應與駁回。
六、據上論結，本件原告之訴，為一部有理由，一部無理由，並依民事訴訟法第七十
    九條但書、第三百九十條第二項、第三百九十二條，判決如主文。
中      華      民      國    九十二    年      一      月     十五     日
                                        民事第四庭法      官  洪  于  智
右為正本係照原本作成
如對本判決上訴，須於判決送達後廿日內向本院提出上訴狀
中      華      民      國    九十二    年      一      月     十五     日
                                                  法院書記官  林  佳  蘋


司法院資訊處製作；財團法人民間司法改革基金會備份。
